臺灣高等法院刑事判決　　　　　　　　 96年度上易字第617號
上　訴　人　臺灣基隆地方法院檢察署檢察官
被　　　告　甲○○
上列上訴人因被告詐欺案件，不服臺灣基隆地方法院96年度易字
第14號，中華民國96年1月31日第一審判決（起訴案號：臺灣基
隆地方法院檢察署95年度偵字第3768號及移送本院併辨：同署96
年度偵字第1433號），提起上訴，本院判決如下：
    主  文
原判決撤銷。
甲○○幫助共同意圖為自己不法之所有，以詐術使人將本人之物
交付，處有期徒刑陸月，如易科罰金，以新臺幣壹仟元折算壹日
。
    事  實
一、緣甲○○於民國九十五年七月中旬之某日，經其綽號「阿文
    」之成年友人（姓名年籍不詳），告以第三人徵求金融帳戶
    （含存摺、金融卡【即提款卡】、印鑑、密碼紙等物）之相
    關訊息。乃甲○○明知申請金融機構帳戶使用實屬輕而易舉
    之事，復明知一般人無故索取他人金融帳戶使用之行徑，常
    與財產犯罪密切相關；雖無「提供金融帳戶予他人使用，必
    然引發該他人萌生恃以實施詐欺犯罪」之確信，仍有「提供
    自己金融帳戶予他人使用，可能足以幫助該他人及與之有犯
    意聯絡者（下稱「詐騙集團」）實施詐欺犯罪」之預見，猶
    不違背其本意（即縱使該詐騙集團果恃甲○○之金融帳戶實
    施詐欺犯罪，亦不違反甲○○之本意），並進而基於幫助詐
    騙集團實施詐欺犯罪之不確定故意，委請「阿文」代之與該
    詐騙集團聯繫接洽，繼而將自己於附表所示時間，向如附表
    所示金融機構申辦之金融帳戶存摺、金融卡、開戶印章連同
    其密碼等資料，分別於九十五年七月二十一日、九十五年七
    月二十二日，在基隆市東岸停車場之公車循環站附近，以總
    計新臺幣（下同）六千元之對價，接續交付予上開詐騙集團
    使用。甲○○、「阿文」乃以此方式，各自對上開詐騙集團
    提供助力，而分別幫助上開詐騙集團遂彼等向不特定第三人
    詐取財物之目的。嗣該詐騙集團果基於詐騙之「單一」犯意
    聯絡，在時、空密接之情形下，推派姓名年籍不詳之成年成
    員數名，反覆、輪流以人頭電話致電予「不特定」之多數人
    ，或對彼等謊稱其業已中獎，進而要求彼等支付數目不等之
    公證費用，或對彼等謊稱其個人資料遭人冒用，進而要求彼
    等將現金存入信託監管中心；接獲詐騙集團來電之「不特定
    」人中，果有林木慶、吳德耀、吳佳芳三人陷於錯誤，並分
    別於附表所示時間，依詐騙集團成員指示，親往如附表所示
    金融機構辦理匯款轉帳，而誤將自己帳戶內之現金轉匯至如
    附表所示之甲○○金融帳戶，其各筆轉匯金額均詳如附表之
    所示。該詐騙集團乃藉此對林木慶、吳德耀、吳佳芳詐欺取
    財得逞。嗣林木慶、吳德耀、吳佳芳雖查覺事有蹊蹺而報警
    究辦，然該詐騙集團與上開資金之關聯性，仍因如附表所示
    金融帳戶之介入而遭切斷，致員警無從自上開資金流向以逆
    推追查該詐騙集團之實際所在。
二、又被告雖預見將自己開設之金融機構帳戶（含存摺、提款卡
    、密碼）等物提供他人使用，該他人極可能以該帳戶作為詐
    欺取財之工具，竟因缺錢花用，接續前開基於幫助詐騙集團
    實施詐欺犯罪之不確定故意，於九十五年七月二十二日將其
    所先前所開立之基隆樂利郵局帳戶（帳號00000000-000000
    ）存摺、提款卡等物，以三千元之代價，在基隆市東岸停車
    場公車循環站，出售予姓名年籍不詳綽號「小高」之男子，
    「小高」取得該帳戶後，隨即轉交詐欺集團，該集團成員於
    同年月二十五日，向林本士謊稱中獎一百萬元，並要求先行
    匯款，始能領獎，致林本士陷於錯誤，而匯款六萬元至上開
    帳戶並遭提領一空。
三、案經基隆市警察局第一分局移送臺灣基隆地方法院檢察署檢
    察官偵查起訴及移送本院併案審理。
    理  由
壹、程序事項
    查本案被告甲○○所犯者非為死刑、無期徒刑、最輕本刑為
    三年以上有期徒刑之罪或高等法院管轄第一審案件，其於準
    備程序進行中，先就被訴事實為有罪之陳述，經告知其簡式
    審判程序之旨，並聽取公訴人、被告之意見後，原審法院業
    已依刑事訴訟法第二百七十三條之一第一項規定，裁定由受
    命法官獨任以簡式審判程序進行本案之審理。又「被告以外
    之人於審判外之言詞或書面陳述，除法律有規定者外，不得
    作為證據」之規定，於法院以簡式審判程序處刑者，不適用
    之。刑事訴訟法第一百五十九條第二項前段定有明文。乃不
    受傳聞證據法則拘束之例外性規定。準此，本案相關證人於
    審判外之言詞或書面陳述，倘查無不得作為本案審判依據之
    其他情事，復業經本院踐行證據調查之合法程序，就令係屬
    審判外之陳述，核其亦可據為本案審判之證據，合先指明。
貳、實體事項
一、前揭事實欄一部分業據被告甲○○於原審及本院審理時供承
    不諱，核與證人即被害人林木慶、吳德耀、吳佳芳於警詢中
    證述之情節相符，且有林木慶九十五年八月七日之臺中商業
    銀行入戶電匯通知單、林木慶之臺中市警察局第六分局何安
    派出所受理各類案件紀錄表、林木慶之受理刑事案件報案三
    聯單、吳德耀九十五年七月二十六日之郵政國內匯款執據、
    吳德耀之詐騙網頁列印資料、受理詐騙帳戶通報警示暨詐騙
    電話斷話簡便格式表、吳德耀之受理刑事案件報案三聯單、
    吳佳芳九十五年七月二十八日之郵政國內匯款執據及被告如
    附表所示金融帳戶之開戶資料、存款往來明細表、存款戶約
    定書、印鑑卡、儲金人紀要、儲金帳戶申請使用電話語音服
    務申請書、查詢存簿變更資料、客戶歷史交易清單在卷可考
    ，堪認被告於法院審理時之任意性自白，與事實相符，可以
    採信。
二、事實欄二所載部分，業據被告甲○○自白不諱，核與證人即
    被害人林本士於警詢中之證述相符，且有林本士之郵政國內
    匯款執據、帳戶往來明細、林本士之雲林縣警察局斗六分局
    莿桐派出所受理各類案件紀錄表、受理刑事案件報案三聯單
    、受理人頭帳戶犯罪案件通報單、內政部警政署反詐騙案件
    紀錄表附卷可稽，此部分犯行，亦足堪認定。綜上，本案事
    證明確，被告如本事實欄一、二所載犯行，洵堪認定。
三、論罪
  (一)關於本案之正犯（被幫助者）：
  1.本案實際遂行詐騙手法者，固係分別向被害人林木慶、吳德
    耀、吳佳芳、林本士施以詐術並取得財物；即彼等所為，並
    非基於一個意思決意並僅顯現一個意思活動，且彼等所侵害
    者，亦分屬不同之財產法益（即所侵害之法益並非單一）；
    惟本案實際遂行詐騙手法者，實係藉由電話與「不特定」之
    被害人取得聯繫，繼而或向「不特定」之被害人謊稱其業已
    中獎，進而要求彼等支付數目不等之公證費用，或向「不特
    定」之被害人謊稱其個人資料遭人盜用，進而要求彼等將現
    金存入信託監管中心，使該「不特定」被害人陷於錯誤，並
    依該詐騙集團成年成員之指示親往金融機構辦理匯款轉帳，
    而誤將自己帳戶內現金轉帳匯入「被告如附表所示金融帳戶
    」。茲就本案實際遂行詐騙者「隨機」選擇被害人以行詐騙
    暨利用被告如附表所示帳戶取得財物之情節以觀，已明顯可
    見「本案實際遂行詐騙手法及與之有犯意聯絡者」利用前揭
    方式斂財，並非出於一時或偶發，是自客觀以言，實已堪認
    「本案實際遂行詐騙手法及與之有犯意聯絡者」，當有反覆
    實施類似本案之詐欺取財犯罪之意。即本案之詐騙行為人，
    應係出於「單一」之詐騙犯罪意思而反覆實施同種類之犯罪
    行為，雖彼等在反覆利用相同手法誘使「不特定」被害人上
    當的過程中，或因被害人並未上當，或因被害人息事寧人，
    致本案經披露者，僅被害人林木慶、吳德耀、吳佳芳、林本
    士四人，然此除無礙於彼等藉上開手法所反覆實施之詐騙行
    為間，具時、空密接連結之特性，自第三人之立場觀其整體
    犯罪流程，彼等連貫詐騙行為之實施，亦與單一之整體事件
    無殊。是自刑法評價與其評價客體的對應關係而論，倘割裂
    本案之整體犯罪流程而為數罪評價，則恐與刑罰之過度評價
    禁止原則相悖，並有違憲法所揭櫫之比例原則。且就令較之
    一般性及偶發性的詐騙事件而言，本案詐騙情節所可能牽累
    之範圍尤為深廣，然此亦非立法者或裁判者得恃以侵越刑罰
    過度評價禁止原則之正當理由（按：依現行法之規定，此部
    分可由法官在量刑之際，個案予以斟酌）。又有關行為人基
    於概括犯意，多次對不同被害人詐騙之犯罪，司法實務歷來
    習依九十五年七月一日修正施行前之刑法第五十六條連續犯
    規定論以一罪，並加重其刑；雖上開連續犯之規定業經修正
    刪除，並自九十五年七月一日施行，然考諸其修正理由說明
    四：「至連續犯之規定廢除後，對於部分習慣犯，例如竊盜
    、吸毒等犯罪，是否會因適用數罪併罰而使刑罰過重產生不
    合理之現象一節，在實務運用上應可參考德、日等國之經驗
    ，委由學界及實務以補充解釋之方式，發展接續犯之概念，
    對於合乎接續犯或包括的一罪之情形，認為構成單一之犯罪
    ，以限縮數罪併罰之範圍，用以解決上述問題。」足見，刑
    法新制刪除連續犯規定之目的，並非意謂在舊制時代應依連
    續犯規定論以一罪者，在新制施行之後，即應一律論以數罪
    。且參酌新制精神，「行為單數」及「行為複數」之概念，
    亦有重新定位之必要。爰參考立法理由所揭示之德國實務經
    驗，以德國實務擴張「自然行為單數」的概念，考量本案詐
    騙行為人係出於「單一」之詐騙犯罪意思而反覆實施同種類
    之犯罪行為，且所反覆實施之各別詐騙行為間，復具有時、
    空密接之特性，致第三人觀其整體犯罪流程，仍認與單一之
    整體事件無殊；兼以本案所侵害之法益雖非單一，然亦僅止
    於財產法益，而與高度之屬人法益（如：生命、身體、自由
    、名譽）無妨，因認本案詐騙行為人出於「單一」之詐騙犯
    罪意思而反覆實施同種類之犯罪行為，應屬「自然行為單數
    」，雖其間或涉有詐騙未果者，或涉有詐騙得逞者（其中，
    除本案所涉者外，亦可能另有尚未經披露之部分），然此不
    過是基於一個自然行為單數所成立的數個詐欺既遂或詐欺未
    遂罪名，應依刑法第五十五條規定，論以想像競合犯，並從
    一較重之刑法第三百三十九條第一項之詐欺罪名處斷，而非
    係「行為複數」與「數罪併罰（犯罪之實質競合）」所欲處
    理的問題。
  2.本案實際遂行詐騙手法者，彼此之間，既均有如本判決犯罪
    事實欄所載之反覆實施詐騙之犯意聯絡及行為分擔，則彼等
    自俱屬共同正犯。
  (二)關於幫助犯（本案被告）：
  1.按在金融機構開設帳戶，請領存摺及金融卡，係針對個人身
    分之社會信用而予以資金流通，具有強烈之屬人性格，而金
    融帳戶作為個人理財之工具，申請開設並無任何特殊限制，
    除一般民眾皆得以存入最低開戶金額之方式申請取得，一人
    同時或異時在各別金融機構申請數個存款帳戶使用概無不可
    ，其申辦手續亦極為簡便，此實屬眾所周知之事，則按諸常
    人社會經驗，苟遇不熟識者委以自己名義申請帳戶，無論其
    所恃以蒐集、徵求金融帳戶使用之名目為何，提供帳戶者對
    於該等帳戶是否係供合法使用，絕無不起疑心之理。況且，
    金融帳戶事關個人財產權益之保障，具有高度專有性，非本
    人或與本人甚為親密者，實難認有何得以「自由流通使用（
    即任意有對價或無對價交付不熟識者使用）」之理，一般人
    亦應有妥為保管及防止他人任意使用之認識，縱情況特殊致
    偶需交付他人使用，亦必深入瞭解其用途，俾免該等專有物
    品被不明人士利用或恃之為與財產有關之犯罪工具，並期杜
    絕自己金融帳戶存款遭他人冒領之風險，此實為吾人按諸生
    活認知所極易體察之常識。是倘無正當理由而徵求他人金融
    帳戶使用者，客觀上顯然已可預見該人之犯罪意圖，係為恃
    以供某筆資金之存入、提領，且寓有隱暪該筆資金存入暨提
    領過程之意。參以今日社會，利用手機簡訊、寄送得獎通知
    ，乃至謊稱其業已中獎、信用卡遭人盜刷、個人資料遭人盜
    用、現金遭人盜領等手段，以遂其詐欺取財目的等案件頻傳
    ；「詐騙集團」利用大量徵求他人金融帳戶（俗稱人頭戶）
    之方式，遂其順利領取因詐欺所得贓款暨阻斷（或阻撓）查
    緝人員對渠等身分追查之目的者，復迭經新聞媒體披露在案
    ，是就令被告在提供金融帳戶予「詐騙集團」使用之初，其
    主觀尚無「必然引發該詐騙集團萌生恃以實施詐欺犯罪」之
    確信，然衡諸常情及被告智識暨社會經驗，被告對於「提供
    自己帳戶予他人使用，可能足以使詐騙集團恃以實施詐欺犯
    罪」乙節，理當有所預見，竟猶將如附表所示之金融帳戶提
    供予詐騙集團使用，則無論被告曾否收受對價，被告主觀上
    皆有容忍並允許「自己帳戶經詐騙集團恃以實施詐欺犯罪」
    之意無疑。
  2.刑法所指故意，非僅指「直接故意」，尚包括「間接故意（
    未必故意）」在內；又所謂「間接故意」者，乃指行為人對
    於構成犯罪事實，預見其發生而其發生並不違反其本意者而
    言（刑法第十三條第二項規定參照）。再者，幫助犯之成立
    ，除行為人主觀上須出於幫助之故意，客觀上並須有幫助之
    行為；且所指「幫助行為」，係指對他人實現構成要件之行
    為施予助力者而言，至所謂之「幫助故意」，則係指行為人
    就被幫助者正欲從事犯罪或正在從事犯罪，且該犯罪有既遂
    之可能，而其行為復足以幫助他人實現構成要件者，在主觀
    上有所認識而言，尚不以行為人確知被幫助者係犯何罪名為
    其必要（惟仍需在幫助犯罪之共同認識範圍以內）；惟倘行
    為人在正犯實施犯罪以前，預為幫助行為者，則為事前幫助
    犯。茲單就本案現存事證而論，固無從證明被告即係實施詐
    欺手法之人；惟被害人林木慶、吳德耀、吳佳芳、林本士帳
    戶內之項款，既係經由上揭方式轉入被告帳戶，顯見，向被
    害人林木慶、吳德耀、吳佳芳、林本士施以詐術之歹徒，無
    非係利用被告帳戶為其詐財工具。是在客觀上，本案縱使查
    無證據足認被告明知利用帳戶遂行犯罪者之行為態樣，除可
    能供詐欺取財、恐嚇取財（常見類型為竊車後向車主勒索財
    物，即一般所稱「擄車勒贖」），亦有可能遭從事擄人勒贖
    等重大犯罪，而溢出被告原先幫助犯罪之共同認識範圍，然
    參諸前揭說明，被告就「自己帳戶可能足以使詐騙集團恃以
    實施詐欺犯罪」乙節，仍應有不違反其本意之不確定故意（
    未必故意；間接故意）；換言之，本案所涉之「詐騙集團」
    果恃被告持交之金融帳戶實施詐欺犯罪之事實，顯然不違反
    被告之本意，被告主觀上，當有幫助詐欺取財之未必故意，
    客觀上，當有提供金融帳戶施予詐欺助力之幫助行為。
  3.核被告所為，係犯刑法第三十條第一項前段、第三百三十九
    條第一項之幫助詐欺取財罪。又本院既已參考立法理由所揭
    示之德國實務經驗，以德國實務擴張「自然行為單數」概念
    ，兼以本案客觀情節考量，認本案詐騙行為人（即本案正犯
    ）於時、空密接情形所持續實施者，乃「自然行為單數」意
    義下之一行為，並應依刑法第五十五條規定，以想像競合犯
    論處（參見前揭三(一)所述），則對正犯實現構成要件之行為
    施予助力之幫助犯即本案被告而言，當亦不因本案「經披露
    之被害人非僅止於一人」，即衍生「數罪併罰（犯罪之實質
    競合）」之相關問題，併此指明。
  4.被告係分別經由「阿文」、「小高」與本案所涉之詐騙集團
    達成以六千、三千元之對價，有償提供如附表所示金融帳戶
    予彼等使用之共識，再分別於九十五年七月二十一日、九十
    五年七月二十二日，先、後將如附表所示金融帳戶存摺、金
    融卡、開戶印章連同其密碼等資料，交付予本案所涉之詐騙
    集團使用，並取得未逾原先議定範圍之六千、三千元對價，
    此業經本院認定如前。茲被告轉交如附表所示金融帳戶之行
    為，雖非一次完成（而係分別於九十五年七月二十一日、九
    十五年七月二十二日，由其本人先、後分批轉交），然自客
    觀以言，被告本案之所為，仍屬基於一個意思決定所為之具
    有反覆性及延續性之接續行為，為學理上所稱之「接續犯」
    ，應僅成立一罪（即傳統意義下之「自然行為單數」）。
  5.被告固曾委請「阿文」、「小高」代之與本案所涉之詐騙集
    團聯繫、接洽；惟按刑法第二十八條之共同正犯，係指二人
    以上共同實施犯罪之行為者而言，幫助他人犯罪，並非實施
    正犯，在事實上雖有二人以上共同幫助他人犯罪，要亦各負
    幫助之責任，核無適用刑法第二十八條之餘地（最高法院三
    十三年上字第七九三號判例意旨參照）。準此以言，被告雖
    係經由「阿文」、「小高」之居中聯繫，始能完成其一己出
    售帳戶之行為，然之於本案正犯而言，彼二人對於正犯實現
    構成要件之幫助行為，仍係各自獨立而分別存在，即彼二人
    雖係藉由上開方式出售如本判決事實欄所載之金融帳戶，然
    被告提供帳戶及「阿文」、「小高」之居中聯繫，仍係對正
    犯之各別助力，被告及「阿文」、「小高」並應各負其幫助
    罪責，而恆不生彼此互為承擔幫助罪責之問題（即無「共同
    幫助」之可言），特此指明。
  6.被告本案之所為，既僅就他人實施構成要件之行為施予助力
    而已，則其自屬幫助犯，應依刑法第三十條第二項規定，減
    輕其刑。
  (三)又移送本院併辦事實欄二部分（台灣基隆地方法院檢察署九
    十六年度偵字第一四三三號）與前揭起訴部分有想像競合犯
    之裁判上一罪關係，為法律上之同一案件，應為起訴效力所
    及，本院自得併予審理。
四、原審對被告予以論罪科刑，固非無見惟原判決未及審酌事實
    欄二部分所載被告幫助共同詐欺之犯行，尚有未洽，檢察官
    上訴執此指摘原判決不當，為有理由，應由本院將原判決予
    以撤銷改判。爰審酌被告交付上揭存摺暨金融卡等物予詐騙
    集團，供詐騙集團恃以實施詐欺犯罪暨掩飾、隱匿其資金來
    源、流向，造成犯罪偵查困難，幕後犯罪者得以逍遙法外，
    致使此類犯罪手法層出不窮，嚴重危害交易秩序與社會治安
    ，及其智識、犯罪目的、手段尚稱平和、並未實際參與詐欺
    取財犯行之可非難性較小等一切情狀，量處如主文第二項所
    示之刑，以期相當，併諭知易科罰金之折算標準。又被告交
    付予詐騙集團之存摺、金融卡等物，核非本案應義務沒收之
    物，且均未據扣案，又無證據證明迄未滅失；兼以按諸金融
    機構常見約款，金融機構所核發之帳戶存摺、金融卡，原則
    上，均屬金融機構所有（參見大部分金融機構核發金融卡之
    背面約款記載），是以本案而論，本院亦無宣告沒收上開帳
    戶存摺及金融卡之法律依據，況且，本案經披露後，上開帳
    戶早經相關單位列為警示帳戶（犯罪帳戶），而無再遭人利
    用之虞，是倘逕為沒收之諭知，核既無助於日後相類犯罪之
    防堵，復僅徒增將來執行之困擾，爰均不予宣告沒收。至被
    告因本案犯罪所獲取之利得（六千元、三千元），雖屬被告
    所有且因本案犯罪所得之物，然因未據查扣在案，兼以性屬
    「種類之債」，是非特「將來沒收之標的難以特定」，即令
    「業經被告花用而已告費失」者，亦因刑法第三十八條第一
    項第三款核無「追徵其價額或以其財產抵償」之明文，而不
    能就此再為追償。為免徒增日後執行困擾，爰亦不予宣告沒
    收，特此指明。
據上論斷，應依刑事訴訟法第三百六十九條第一項前段、第三百
六十四條、第二百九十九條第一項前段，刑法第三百三十九條第
一項、第三十條、第二十八條、第五十五條、第四十一條第一項
前段，刑法施行法第一條之一、第二條，判決如主文。
本案經檢察官黃全祿到庭執行職務。
中　　華　　民　　國　　96　　年　　4 　　月　　24　　日
　　　　　　　　　刑事第五庭審判長法　官  吳　敦
  　　　　　　　　　　　　　　　　法  官  陳祐治
        　　　　　　　　　　　　　法  官  吳啟民
以上正本證明與原本無異。
不得上訴。
                                  書記官  江采廷
中　　華　　民　　國　　96　　年　　4 　　月　　25　　日
附錄：本案論罪科刑法條全文
刑法第339 條第1 項
意圖為自己或第三人不法之所有，以詐術使人將本人或第三人之
物交付者，處5 年以下有期徒刑、拘役或科或併科1 千元以下罰
金。
【附表】
┌──┬──────┬────────┬──────┬───┬──────┬──────┬─────┐
│編號│金融機構名稱│帳            號│申 辦 時 間 │被害人│匯 款 時 間 │被害人辦理匯│ 匯款金額 │
│    │            │                │            │      │            │款轉帳之金融│ (新臺幣) │
│    │            │                │            │      │            │機構        │          │
├──┼──────┼────────┼──────┼───┼──────┼──────┼─────┤
│  │華南商業銀行│000000000000000 │94年3 月22日│林木慶│95年8 月7 日│臺中商業銀行│300,000 元│
│    │基隆港口分行│                │            │      │            │南屯分行    │          │
├──┼──────┼────────┼──────┼───┼──────┼──────┼─────┤
│  │基隆市○○街│00000000000000  │84年2 月10日│吳德耀│95年7 月26日│臺中法院郵局│360,000 元│
│    │郵局（即中華│                │（惟95年7 月│      │中午12時50分│            │          │
│    │郵政第18支局│                │21日另申請電├───┼──────┼──────┼─────┤
│    │）          │                │話語音服務）│吳佳芳│95年7 月28日│臺中民權郵局│ 53,500 元│
│    │            │                │            │      │中午12時51分│            │          │
│    │            │                │            ├───┼──────┼──────┼─────┤
│    │            │                │            │林本士│95年8 月1 日│雲林莿桐郵局│ 60,000 元│
│    │            │                │            │      │            │            │          │
└──┴──────┴────────┴──────┴───┴──────┴──────┴─────┘
